臺灣嘉義地方法院刑事判決　　　　　　　100年度訴字第431號
公　訴　人　臺灣嘉義地方法院檢察署檢察官
被　　　告　鍾明源
選任辯護人　陳忠鎣律師
上列被告因重利等案件，經檢察官提起公訴（99年度偵字第3759
、4689號），被告就被訴事實為有罪之陳述，本院裁定依簡式審
判程序審理，判決如下：
    主  文
鐘明源犯賭博罪，處罰金新臺幣貳萬元，如易服勞役，以新臺幣
壹仟元折算壹日：又犯如附表一所示之重利罪，計拾貳罪，各處
有期徒刑貳月，如易科罰金，均以新臺幣壹仟元折算壹日，扣案
如附表二編號第1至6所示之物均沒收。應執行有期徒刑捌月，如
易科罰金，以新臺幣壹仟元折算壹日，扣案如附表二編號第1至6
號所示之物均沒收。
    事  實
一、鍾明源基於乘他人急迫貸以金錢，而取得與原本顯不相當之
    重利犯意，自民國98年2月間起，在求才令、蘋果日報刊登
    「日仔會」廣告，招攬急需金錢之不特定人向其借貸，適有
    如附表所示陳家麒、游錦陣、王謝美雲、蕭人綜、林建良、
    何得豐、丁文章、蔡松穎、何惠萍、王明星等10人因急需用
    錢，乃撥打廣告上之電話與鍾明源聯絡，鍾明源旋於如附表
    一所示之時間及地點，貸以如附表一所示之金錢予陳家麒等
    10  人，並以如附表所示之利率，採利息預扣之方式，收取
    與原本顯不相當之重利。嗣經警於99年5月8日，搜索鍾明源
    位於嘉義縣民雄鄉北斗村北勢子601號5樓之1住處及其使用
    之車牌號碼1532-XT號自用小客車，扣得游錦陣之國民身分
    證及全民健康保險卡各1枚（已發還游錦陣）、游錦陣簽發
    面額新臺幣（下同）2萬元本票1張、王謝美雲所簽發面額3
    萬405 元本票及借款金額3萬元之借據各1張、何得豐所簽發
    面額2 萬之本票及借據各1張、放款帳冊1本等物。始查悉上
    情。
二、鍾明源基於在公眾得出入之場所賭博之犯意，於99年農曆過
    年期間，在王南奇提供嘉義縣民雄鄉山中村牛斗山某處公眾
    得出入之處所，作為賭博場所，在該處所以麻將牌為賭具，
    固定4人1桌把玩，以300元為1底、每台100元之賭金對賭輸
    贏現金賭博財物。
三、案經告訴人黃志偉訴由嘉義縣警察局移請臺灣嘉義地方法院
    檢察署檢察官偵查起訴
    理  由
一、本件被告所涉犯者，非死刑、無期徒刑、最輕本刑為3年以
    上有期徒刑之罪或高等法院管轄第一審案件。本院行準備程
    序時，被告就被訴事實為有罪之陳述，經告知簡式審判程序
    之旨，並聽取檢察官及被告之意見後，本院爰依刑事訴訟法
    第273條之1第1項裁定由受命法官獨任進行簡式審判程序。
    故本件簡式審判程序之證據調查，依刑事訴訟法第273條之2
    之規定，不受同法第159條第1項、第161條之2、第161條之3
    、第163條之1及第164條至第170條規定之限制，合先敘明。
二、訊據被告對上揭事實，於警詢、偵查及本院審理時坦承不諱
    ，核與被害人陳家麒等10人於警詢、偵查中指述之情節大致
    相符，復有搜索扣押筆錄、扣押物品目錄表各2份、附表二
    編號1至17等物附卷可佐，是被告之自白核與事實相符。
    本件事證明確，被告重利之犯行均堪以認定，應依法論科。
三、按刑法重利罪成立之要件為乘人急迫、輕率或無經驗，貸以
    金錢或其他物品，而取得與原本顯不相當之重利，即係指明
    知他人出於急迫、輕率或無經驗，而利用機會故為貸與，至
    於利息部分，就原本利率、時期核算及參酌當地之經濟狀況
    ，較之一般債務之利息，顯有特殊之超額者而言，有最高法
    院27年上字第520號判例意旨可資參照。又民間高利借貸每
    有於借貸之初支付本金時，先扣除利息者，則應認貸款之人
    已取得利息。查被告本件貸款行為所取得之利息，詳如附表
    一借款計息方式欄所示，超過民法所規定年利率不得超過20
    ％最高限制甚多，顯示附表一所示之借款人茍非出於急迫，
    當不致向被告借如此高利之貸款，堪認被告顯係乘不特定人
    出於急迫而舉債濟急，預定苛刻條件，利用機會故為貸與，
    且就原本利率、時期核算及參酌現今之經濟狀況，較之一般
    債務之利息，顯有特殊之超額，是被告確有取得與原本顯不
    相當之重利無訛。是核被告所為犯罪事實一部分，均係犯刑
    法第344條之重利罪；犯罪事實二部分，係犯刑法第266條第
    1項之在公眾得出入場所賭博罪。被告對如附表一所示之所
    有借款人為12次之重利犯行，時間、地點迥然可分，顯係基
    於個別犯意為之，應予分論併罰。被告上開12次之重利罪及
    1 次在公眾得出入場所賭博罪，亦係犯意各別、行為互殊，
    應予分論併罰。
四、爰審酌被告未思正途，趁他人急迫窘境而從事重利貸放行為
    ，影響金融秩序，惟本件所貸放獲利非鉅；賭博財物之金額
    亦非過鉅，犯後坦承犯行，犯後態度尚佳，暨其犯罪之動機
    、目的、手段、國中畢業之智識程度、目前無業幫其妻賣衣
    服、已婚、有3個小孩、之生活狀況等一切情狀，分別量處
    如主文所示之刑，併諭知易科罰金之折算標準，並定其應執
    行之刑。就賭博部分，併諭知易服勞役之折算標準。
五、扣案如附表二編號第1至6號所示之物，係為被告所有，供本
    件重利犯罪所用或犯罪預備之物，此據被告於本院審理時供
    承屬實（見本院卷一第123頁），應依刑法第38條第1項第2
    款規定宣告沒收。
六、按借款人於貸款時簽發之票據、借據，及所提供之身分證影
    本、公司執照、營利事業登記證等既係用以供擔保，則借款
    人於償還借款時，被告自應將借款人供擔保之票據、借據、
    公司執照、營利事業登記證、身分證影本等歸還予借款人，
    此等供擔保用之票據、公司執照、營利事業登記證、身分證
    影本等自非屬被告因犯罪所生或所得之物（最高法院91年度
    臺上字第5732號、87年度臺上字第334號判決意旨參照）；
    故扣案如附表二編號7至17所示之物，或與本件上開犯罪並
    無關聯，或無法認定為被告所有之物，或非屬被告因犯罪所
    生或所得之物，或非係供本件上開犯罪所用或預備之物，爰
    不併予宣告沒收，附此敘明。
據上論斷，應依刑事訴訟法第273條之1第1項、第299條第1項前
段、刑法第266條第1項前段、刑法第344條、第41條第1項、第8
項、第42條第3項、第38條第1項第2款、第51條第5款、第10款，
刑法施行法第1條之1第1項、第2項前段，判決如主文。
本案經檢察官陳志川到庭執行職務
中      華      民      國  100  年  8  月    15  日
                  刑事第三庭  法  官  葉淑儀
以上正本證明與原本無異。
如不服本判決應於收受判決後10日內向本院提出上訴書狀，並應
敘述具體理由；其未敘述上訴理由者，應於上訴期間屆滿後20日
內向本院補提理由書（均須按他造當事人之人數附繕本）「切勿
逕送上級法院」。告訴人或被害人如對於本判決不服者，應具備
理由請求檢察官上訴，其上訴期間之計算係以檢察官收受判決正
本之日期為準。
中      華      民      國  100  年  8  月    15  日
                              書記官  劉美娟
附錄法條：
中華民國刑法第266條第1項
在公共場所或公眾得出入之場所賭博財物者，處 1 千元以下罰
金。但以供人暫時娛樂之物為賭者，不在此限。
中華民國刑法第344條
乘他人急迫、輕率或無經驗貸以金錢或其他物品，而取得與原本
顯不相當之重利者，處 1 年以下有期徒刑、拘役或科或併科 1
千元以下罰金。
附表一：
┌─┬───┬───┬──────┬──┬──────┐
│編│借款人│時間  │地點        │金錢│ 利率       │
│號│      │      │            │    │            │
├─┼───┼───┼──────┼──┼──────┤
│1 │陳家麒│98年2 │嘉義縣民雄鄉│3萬 │每15日利息  │
│  │      │月15日│大學路      │元  │3,000元（年 │
│  │      │      │            │    │息約243％） │
├─┼───┼───┼──────┼──┼──────┤
│  │      │      │            │    │            │
│  │      │      │            │    │            │
│2 │陳家麒│98年3 │ 同上       │同上│ 同上       │
│  │      │月15日│            │    │            │
├─┼───┼───┼──────┼──┼──────┤
│  │      │      │            │    │            │
│  │      │      │            │    │            │
│3 │陳家麒│98年4 │同上        │同上│同上        │
│  │      │月15日│            │    │            │
│  │      │      │            │    │            │
├─┼───┼───┼──────┼──┼──────┤
│4 │游錦陣│98年5 │嘉義縣太保市│2萬 │每10日利息  │
│  │      │月間某│中山路2段12 │元  │1,700元（年 │
│  │      │日    │巷2號       │    │息約310％） │
├─┼───┼───┼──────┼──┼──────┤
│5 │王謝美│98年8 │嘉義市○○路│3萬 │每10日利息  │
│  │雲    │月間某│66巷32號    │元  │3,000元（年 │
│  │      │日    │            │    │息約365％） │
├─┼───┼───┼──────┼──┼──────┤
│6 │蕭人綜│98年10│嘉義縣西安村│5萬 │每10日利息  │
│  │      │月間某│三七檳榔攤  │元  │5,000 元（年│
│  │      │日    │            │    │息約365％） │
├─┼───┼───┼──────┼──┼──────┤
│7 │林建良│98年11│嘉義縣民雄鄉│10萬│每月利息1萬 │
│  │      │月間某│保生街加油站│元  │元（年息122 │
│  │      │日日  │前          │    │％）        │
├─┼───┼───┼──────┼──┼──────┤
│8 │何得豐│99年1 │嘉義縣民雄鄉│2萬 │每10日利息  │
│  │      │月27日│寮頂村寮頂49│元  │2,000元（年 │
│  │      │      │號          │    │息約365％） │
├─┼───┼───┼──────┼──┼──────┤
│9 │丁文章│99年2 │嘉義縣民雄鄉│5萬 │每10日利息  │
│  │      │月間某│山中村廟前  │元  │5,000 元（年│
│  │      │日    │            │    │息約365％） │
├─┼───┼───┼──────┼──┼──────┤
│10│蔡松穎│99年3 │嘉義縣民雄鄉│3萬 │每10日利息  │
│  │      │月間某│全買超市前  │元  │900元（年息 │
│  │      │日    │            │    │約110％）   │
├─┼───┼───┼──────┼──┼──────┤
│11│何惠萍│99年3 │嘉義縣新港鄉│3萬 │每10日利息  │
│  │      │月間某│台塑公司前  │5,0 │5,200元（年 │
│  │      │日    │            │00  │息約542％） │
│  │      │      │            │元  │            │
├─┼───┼───┼──────┼──┼──────┤
│12│王明星│99年3 │嘉義縣民雄鄉│3萬 │每10日利息  │
│  │      │、4月 │某處        │元  │3,000元（年 │
│  │      │間某日│            │    │息約365％） │
└─┴───┴───┴──────┴──┴──────┘
附表二
┌─┬─────┬───┬─────────────────┐
│編│名    稱  │數量  │備註                              │
│號│          │      │                                  │
├─┼─────┼───┼─────────────────┤
│1 │空白商業本│3張   │被告鍾明源所有，供本件重利犯行預備│
│  │票        │      │之用。                            │
├─┼─────┼───┼─────────────────┤
│2 │空白借據  │11張  │被告鍾明源所有，供本件重利犯行預備│
│  │          │      │之用。                            │
├─┼─────┼───┼─────────────────┤
│3 │放款帳冊  │1本   │被告鍾明源所有，供本件重利犯行之用│
│  │          │      │。                                │
├─┼─────┼───┼─────────────────┤
│4 │計算機    │1台   │被告鍾明源所有，供本件重利犯行之用│
│  │          │      │。                                │
├─┼─────┼───┼─────────────────┤
│5 │印泥      │1盒   │被告鍾明源所有，供本件重利犯行之用│
│  │          │      │。                                │
├─┼─────┼───┼─────────────────┤
│6 │ZIKOM牌手 │1支   │被告鍾明源所有，供本件重利犯行所用│
│  │機（含0987│      │。                                │
│  │466401SIM │      │                                  │
│  │卡）      │      │                                  │
├─┼─────┼───┼─────────────────┤
│7 │商業本票  │5張   │其中發票人為游錦陣、王謝美雲之本票│
│  │          │      │各1張，係被害人游錦陣、王謝美雲因 │
│  │          │      │擔保借款所簽發。其餘3張本票，則與 │
│  │          │      │本件賭博、重利犯行無關。          │
├─┼─────┼───┼─────────────────┤
│8 │支票      │2張   │非被告鍾明源所有，而係陳秀玉所有。│
├─┼─────┼───┼─────────────────┤
│  │          │      │其中借款人為王謝美雲之借據，係被害│
│9 │借據      │2張   │人王謝美雲為向被告借款所簽發。另1 │
│  │          │      │張借據則與本件賭博、重利犯行無關。│
├─┼─────┼───┼─────────────────┤
│10│電話聯絡單│1張   │被告鍾明源所有，與本件重利、賭博犯│
│  │          │      │行無關。                          │
├─┼─────┼───┼─────────────────┤
│11│0000000000│1張   │被告鍾明源所有，與本件重利、賭博犯│
│  │SIM卡     │      │行無關。                          │
├─┼─────┼───┼─────────────────┤
│12│NOKIA牌手 │1支   │被告鍾明源所有，與本件重利、賭博犯│
│  │機（含0915│      │行無關。                          │
│  │677786SIM │      │                                  │
│  │卡）      │      │                                  │
├─┼─────┼───┼─────────────────┤
│13│何得豐本票│1張   │被害人何得豐所有。為本件重利借款所│
│  │          │      │開立之本票                        │
├─┼─────┼───┼─────────────────┤
│14│何得豐收據│1張   │被害人本件重利借款之證明。        │
├─┼─────┼───┼─────────────────┤
│15│廖慶賢本票│1張   │與本件重利犯行無關。              │
├─┼─────┼───┼─────────────────┤
│16│廖德賢借據│1張   │與本件重利犯行無關。              │
├─┼─────┼───┼─────────────────┤
│17│鋁製球棒  │2支   │被告鍾明源所有，與本件重利、賭博犯│
│  │          │      │行無關。                          │
└─┴─────┴───┴─────────────────┘